【裁判字號】    98,上訴,2750
【裁判日期】    990511
【裁判案由】    偽造文書等
【裁判全文】
臺灣高等法院刑事判決                98年度上訴字第2750號
上  訴  人  臺灣臺北地方法院檢察署檢察官
被      告  甲○○
選任辯護人  徐揆智  律師
            林幸慧  律師
上列上訴人因被告偽造文書案件，不服臺灣臺北地方法院97年度
訴字第157號，中華民國98年5月27日第一審判決（起訴案號：臺
灣臺北地方法院檢察署96年度偵字第19674號、第19675號、第19
676號、第19677號、第19678號、第19679號、第19680號、第197
15號、第21383號、96年度偵緝字第2290號、第2291號、96年度
調偵字第968號、第970號、第971號），提起上訴，本院判決如
下：
    主  文
上訴駁回。
    理  由
一、公訴意旨略以被告甲○○與吳東霖（原名吳有林，現由原審
    通緝中，俟緝獲後另行審結）係同居關係，兩人於民國86年
    間成立仙凡企業有限公司（址設臺北縣新店市○○路○段74
    號5樓，下稱仙凡公司），吳東霖對外自稱陳棕樺，掛名為
    總經理（實際總經理為陳萬紫），吳東霖、甲○○均明知仙
    凡公司並無支付能力，竟共同基於為自己不法所有意圖之概
    括犯意聯絡，共同為下列詐欺、偽造文書犯行：吳東霖於88
    年8月間，假冒陳棕樺名義與楊辛○○簽訂投資合約書，由
    楊辛○○交付新臺幣（下同）500萬元之支票予吳東霖作為
    保證金，而吳東霖則以恆瑞企業有限公司（下稱恆瑞公司）
    5張金額各為100萬元之支票交予楊辛○○作為2年內退還楊
    辛○○前開500萬元之擔保，而屆期均未能兌現。88年10月
    間，吳東霖又以仙凡公司、恆瑞公司需要資金周轉為由，持
    金額合計約2752萬元之支票90紙，向楊辛○○調借現金，詎
    前開支票到期均無法兌現，且吳東霖交予楊辛○○之支票更
    是早已拒絕往來之支票。吳東霖在前開支票跳票後，旋即避
    不見面。又吳東霖於89年9月間，在台南機場，持許長發失
    竊已申報遺失之空白支票1紙面額15萬元，向楊辛○○調現
    ，致楊辛○○收取上開支票後，無法兌得票款。又吳東霖自
    稱其為仙凡公司及恆瑞公司之總經理陳萬紫，於89年3月，
    委託大樹下廣播電台股份有限公司籌備處在蘭陽電台及大樹
    下廣播電台、新營電台，為王將製藥之藥品播出廣告，並由
    自己或透過被告甲○○交付面額共計198萬2千元之支票用以
    支付廣告費用，詎屆期提示均遭退票，且部分票據並已列為
    拒絕往來戶。又吳東霖自稱為陳棕樺，自88年4月至88年11
    月間，委託弘林傳播有限公司（下稱弘林公司）託播其所經
    銷之王將系列藥品廣告，廣告費共計378萬700元，其由自己
    或透過被告甲○○以客票支付，但均全數退票且遭銀行拒絕
    往來，後經弘林公司人員向銀行查證，吳東霖等用以支付廣
    告費之客票均為所謂之人頭票。又吳東霖以陳棕樺名義，自
    88年5月起，委託德寶傳播有限公司（下稱德寶公司）託播
    王將系列藥品廣告，詎其自己或透過被告甲○○以人頭票支
    付廣告費100萬5000元，經屆期提示均遭退票。又吳東霖以
    陳棕樺名義，委託天廣告公司（下稱天公司）拍攝廣告
    ，並由自己或被告透過甲○○交付總計4750萬2126元之客票
    予天公司用以付款，詎屆期提示該等支票，均遭退票，且
    該等支票中更有係遭冒名開戶者。其另自88年8月起，多次
    委託大仲彩色印刷企業有限公司（下稱大仲公司）印製王將
    系列藥品包裝盒，詎大仲公司依約印製完成，吳東霖由自己
    或透過被告甲○○所開立支付款項之面額共計145萬6000元
    之支票3張，經屆期提示，均遭退票，查證後始知上述支票
    均為不會兌現之人頭票。又吳東霖以陳棕樺名義，自89年4
    月至6月間，委託庚○○在中華廣播公司及台灣廣播公司新
    竹廣播電台等廣播王將製藥之藥品廣告，先後交付客票3紙
    用以付款80萬900元，詎屆期提示，竟均遭退票。又吳東霖
    受大明製藥廠負責人戊○○委託，將票據金額分別為13萬元
    、20萬元、20萬元、20萬元之台南區中小企業銀行支票4紙
    代為轉交大仲公司用以支付大明製藥廠所積欠之印刷費，詎
    吳東霖並未依約支付大仲彩色印刷公司印刷款，而予以侵占
    入己。其另於88年6月23日與大明製藥廠戊○○簽訂代理銷
    售合約書，嗣後戊○○交寄價值516萬元之藥品與吳東霖，
    詎吳東霖所交付之3張支票均遭退票。又吳東霖以陳棕樺名
    義，於89年3月28日至同年4月14日間，委託民眾日報社特派
    記者壬○○刊登分類廣告宣傳，並交付台灣土地銀行烏日分
    行支票1紙及陳文清所有中興銀行新莊分行已遭退票之支票1
    紙交換作為付款之用，然屆期提示，亦遭退票。又吳東霖以
    陳棕樺名義，於88年9月20日，向強霸日曆事業有限公司（
    下稱強霸公司）訂購私版彩色日曆1批，並由自己或透過被
    告甲○○交付客票4紙用以支付部分貨款，詎屆期提示均遭
    退票，渠等隨即避不見面，且將仙凡公司解散，致強霸公司
    求償無門，計損失186萬元。又吳東霖以陳棕樺名義，於88
    年8月間，向松古柏企業有限公司（下稱松古柏公司）訂購
    保溫瓶30 00支，並交付台南區中小企業銀行南嘉分行、發
    票人蔡明杉、面額26萬8000元之客票1紙用以付款，詎屆期
    提示，竟遭退票，渠等隨即避不見面，且將仙凡公司解散，
    致松古柏公司求償無門。因認被告甲○○與吳東霖共同涉犯
    刑法第216條、第210條之行使偽造私文書、刑法第339條第1
    項之詐欺取財罪嫌。公訴人認被告甲○○共同涉犯前揭罪嫌
    ，無非係以告訴人楊辛○○之指訴、證人陳萬紫、許長發之
    供述、支票及退票理由單影本、遺失票據申報書；告訴代理
    人林港之指訴、蘭陽廣播有限公司廣告節目製作合約書、「
    陳棕樺」名片、支票及退票理由單；告訴人乙○○之指訴、
    仙凡公司廣告總表（王將系列商品）、支票及退票理由單；
    告訴人丙○○之指訴、「陳棕樺」名片、支票及退票理由單
    ；告訴人程淑蘭、丁○○之指訴、演員拍攝協議書、委託拍
    攝製作廣告合約書（署名陳萬紫）、仙凡、恆瑞公司積欠帳
    款明細、支票及退票理由單；告訴人庚○○之指訴、訂購廣
    告委託書、廣播廣告託播書、支票及退票理由單；告訴人丁○○、戊○○之指訴、代理銷售合約書、銷售明細表、貨物
    收據、支票及退票理由單；告訴人壬○○之指訴、民眾日報
    社廣告委刊單（署名陳萬紫）、支票及退票理由單；告訴人
    己○○之指訴、支票及退票理由單；告訴代理人李俊乾之指
    訴、估價單、支票及退票理由單等，為其主要論據。
二、按犯罪事實應依證據認定之，無證據不得認定犯罪事實；不
    能證明被告犯罪者，應諭知無罪之判決，刑事訴訟法第154
    條第2 項、第301 條第1 項分別定有明文。又按犯罪事實之
    認定，應憑證據，如未能發現相當證據，或證據不足以證明
    ，自不能以推測或擬制之方法，作為裁判基礎，最高法院40
    年台上字第86號判例著有明文；且認定犯罪事實所憑之證據
    ，雖不以直接證據為限，間接證據亦包括在內，然而無論直
    接證據或間接證據，其為訴訟上之證明，須於通常一般之人
    均不致有所懷疑，而得確信其為真實之程度者，始得據為有
    罪之認定，倘其證明尚未達到此一程度，而有合理之懷疑存
    在而無從使事實審法院得有罪之確信時，即應由法院為諭知
    被告無罪之判決，最高法院76年台上字第4986號判例亦著有
    明文。又告訴人之告訴，係以使被告受刑事訴追為目的，是
    其陳述是否與事實相符，仍應調查其他證據以資審認，此有
    最高法院52年台上字第1300號判例可資參照。本件訊據被告
    甲○○堅決否認有何上開犯行，辯稱伊只是掛名為公司負責
    人，並沒有到公司上過班，不知道發生何事，亦無簽發支票
    予告訴人，本案與伊無關，伊並未交付面額共198萬2千元之
    支票，作為支付大樹下廣播電台或新營電台播出王將製藥之
    廣告費；伊並未曾交付弘林公司廣告費378萬700元之客票；
    88年5月起，伊未曾經手以人頭票、支票支付廣告費100萬5
    千元予德寶公司；伊未曾交付共4750萬2126元客票予天公
    司，亦未經手交付面額145萬6千元之支票3紙予大仲公司；
    伊並未於88年9月20日經手交付強霸公司客票4紙作為貨款。
    又伊因不識字，不懂經商，從未在公司上班，亦不會簽發或
    交付支票，本案中支票伊並未經手，如有經手，應有筆跡或
    背書或合約書可查，本件告訴人為擴大追討對象，不惜牽連
    與吳東霖同居之伊，所告內容與事實不符等，查關於起訴事
    實吳東霖於88年8月間未退還楊辛○○所交付500萬元之保證
    金、88年10月間向楊辛○○調借現金，詎前開支票到期均無
    法兌現、於89年9月間，在台南機場，持許長發失竊已申報
    遺失之空白支票1紙面額15萬元，向楊辛○○調現；於89年4
    月至6月間，委託庚○○廣播王將製藥之藥品廣告；吳東霖
    受大明製藥廠負責人戊○○委託，代為轉交大仲公司用以支
    付大明製藥廠所積欠之印刷費而侵占入己及於88年6月23日
    與大明製藥廠戊○○簽訂代理銷售合約書，嗣後戊○○交寄
    價值516萬元之藥品與吳東霖，詎吳東霖所交付之3張支票均
    遭退票；於89年3月28日至同年4月14日間，委託民眾日報社
    特派記者壬○○刊登分類廣告宣傳，所交付台灣土地銀行烏
    日分行支票1紙及陳文清所有中興銀行新莊分行已遭退票之
    支票1紙屆期提示均遭退票；於88年8月間，向松古柏公司訂
    購保溫瓶3000支，交付台南區中小企業銀行南嘉分行、發票
    人蔡明杉、面額26萬8000元之客票1紙用以付款，詎屆期提
    示遭退票部分，依犯罪事實所載內容，並未記載被告甲○○
    如何與吳東霖有何偽造文書或詐欺之犯意聯絡及行為分擔，
    而依公訴人所提前開告訴人楊辛○○、庚○○、壬○○、李
    俊乾於偵查中之指訴，及支票及退票理由單等證據資料顯示
    ，持支票向告訴人調現、委託報社刊登廣告或電台託播廣告
    、接洽生意訂貨之人，實際上均為吳東霖（自稱陳棕樺），
    並非被告甲○○，是依上開告訴人之指訴，縱使構成犯罪，
    亦僅係被告吳東霖個人所為。又佐以證人即仙凡公司股東侯
    雪娥於原審證稱被告甲○○不識字，並未在仙凡公司上班，
    仙凡公司開票付錢不會經過甲○○等情（見原審卷四第60頁
    ），核與被訴共犯之吳東霖供述我為仙凡公司總經理，公司
    對外均由其負責等語相符，可見被告甲○○所述其僅係掛名
    為負責人而已，尚非無據，自難以被告甲○○曾經擔任仙凡
    公司名義上之負責人，即遽認其有與吳東霖有何共同偽造文
    書或詐欺之犯行。至於告訴人庚○○雖於偵訊時曾稱我認識
    甲○○，她負責公司財務部分，有與我接洽云云（見96年度
    偵字第21383號卷第258頁），然其於原審到庭證稱我在仙凡
    公司雖曾見過甲○○，但沒有留意到甲○○在公司之情形為
    何等語（見原審卷四第172頁背面），顯不相符，且究竟被
    告甲○○如何與之接洽，並未據告訴人庚○○具體敘明，參
    以告訴人庚○○已明白供述接洽業務訂約之人為吳東霖，而
    依告訴人庚○○所提所收到未兌現之支票，亦無被告甲○○
    之簽名或背書（見90年度他字第1274號第7至10頁），故難
    以告訴人庚○○前開不一致之指述，即遽為被告甲○○不利
    之認定。又告訴人戊○○雖於偵訊時指稱是甲○○、吳東霖
    （陳萬紫）與伊接洽簽約要代銷藥品云云，惟據其於原審證
    稱在嘉義簽約時甲○○有去，是吳東霖簽約，當時甲○○只
    是在旁邊而已等語（見原審卷四第167頁），參以被訴共犯
    之吳東霖明確供承甲○○只是掛名而已，並無參與大明製藥
    廠之簽約，都是伊在負責業務等情（見嘉義地檢90年度偵緝
    字第326號卷第4頁），而仙凡公司係經營藥物販賣事宜，此
    有販賣業藥商許可執照在卷可稽，則依當時既為一般正常的
    商業交易情況，被告甲○○於簽約時雖有在場，然是否知悉
    吳東霖於簽約當時有無自始對告訴人戊○○存有詐欺之意，
    而與吳東霖有共同之犯意聯絡，並非無疑，尚無法據此即為
    被告甲○○有共同詐欺犯意之認定。另據告訴人壬○○於原
    審證稱委託刊登民眾日報廣告是吳東霖（吳有林），他有寄
    1張支票給伊，後來退票後又換票，伊去換票是一位自稱是
    李順華的人幫伊換票等語（見原審卷四第173頁背面），是
    依告訴人壬○○上開所述詐騙情節，均與被告甲○○無涉，
    且依告訴人壬○○所提遭拒絕往來之支票及換票證明（見90
    年度偵字第15683號卷第15、16頁），並無被告甲○○之簽
    名或背書（僅換票證明上有李順華之簽名），參以告訴人壬○○自承係因被告甲○○為仙凡公司的人，因伊找不到吳東
    霖，故認為甲○○與本案有關等情（見原審卷四第174頁背
    面），顯見告訴人壬○○僅係因被告甲○○曾擔任公司負責
    人之故，始對其提起告訴，因此尚難認被告甲○○就此與吳
    東霖有共同詐欺之犯行。又起訴事實以吳東霖委託大樹下廣
    播電台股份有限公司籌備處在蘭陽電台及大樹下廣播電台、
    新營電台，為王將製藥之藥品播出廣告，並由自己或透過被
    告甲○○交付面額共計198萬2千元之支票用以支付廣告費用
    部分，告訴代理人林港經原審合法傳拘並未到庭，而據其於
    偵查中指訴當時電台接受委託廣告播出係跟吳東霖接觸，吳
    東霖是冒充陳萬紫等語（見90年度他字第1151號卷第28、29
    頁），可見當時與告訴代理人林港接觸託播廣告及交付支票
    之人應係吳東霖，並非被告甲○○，參以卷附蘭陽廣播有限
    公司廣告節目製作合約書所載（見上開卷第8至10頁），簽
    約之人為被告吳東霖（署名陳萬紫），亦非被告甲○○，而
    觀諸告訴代理人林港於偵查中所提之支票及退票理由單所載
    ，發票人為李順華，亦無任何被告甲○○之簽名或背書（見
    上開卷第11至14頁），則縱告訴代理人林港指訴之詐欺情節
    為真，施以詐術行騙之人亦係被告吳東霖，並無證據證明被
    告甲○○有與吳東霖為共同詐騙或偽造文書之行為。再起訴
    事實以吳東霖自稱為陳棕樺，委託弘林傳播有限公司託播其
    所經銷之王將系列藥品廣告，廣告費共計378萬700元部分，
    告訴人乙○○雖於偵訊及原審審理中指稱吳東霖自稱陳棕華
    ，於88年4月至10月間，委託弘林公司託播仙凡公司所經銷
    之王將系列藥品廣告，總計積欠378萬700元之廣告費用，吳
    東霖所交付用以支付廣告費之客票均未兌現，且為銀行拒絕
    往來之客票，之後換票拖延亦未兌現等語，並有仙凡公司廣
    告費總表、陳棕樺名片、支票及退票理由單在卷可稽。然其
    於原審審理中明確證稱伊去仙凡公司並無印象有看到甲○○
    ，且無印象有收過甲○○交付之客票，伊正常都是跟吳東霖
    或公司會計接觸等語（見原審卷四第120頁），而依上開支
    票及退票理由單所載，確實無被告甲○○之簽名或背書（見
    90年度偵字第9711號卷第4至10頁），足認被告甲○○並未
    參與此部分之廣告託播及交付支票事宜，公訴人認吳東霖有
    透過被告甲○○交付客票予告訴人乙○○，即有誤會，則在
    無其他確切證據足以證明被告甲○○與吳東霖有詐欺之犯意
    聯絡下，自難認被告甲○○有與吳東霖共同為詐欺犯行。又
    起訴事實以被告吳東霖以陳棕樺名義，自88年5月起，委託
    德寶傳播有限公司託播王將系列藥品廣告，其自己或透過被
    告甲○○以人頭票支付廣告費100萬5000元部分，告訴人丙○○雖於偵訊及原審審理中指稱伊是德寶公司負責人，從88
    年5月至10月，由仙凡公司委託我們播王將藥品廣告，是吳
    東霖（自稱陳棕樺）跟伊接洽聯繫，但收款時吳東霖交付之
    客票均未兌現，金額共100萬5千元，之後吳東霖一直推托換
    票亦聯絡不到等語，並有支票及退票理由單在卷可稽。然其
    於原審審理中已明白證稱甲○○並未拿過支票給伊等語（見
    原審卷四第115頁背面），且依告訴人丙○○所提之上開支
    票及退票理由單所載，亦無被告甲○○之簽名或背書（發票
    人為譚民財、林忠華、侯雪娥等人，見90年度他字第1150號
    卷第8至14頁），足認被告甲○○應未參與此部分之廣告託
    播及交付支票事宜，公訴人認吳東霖有透過被告甲○○交付
    客票予告訴人丙○○，實有誤會，則在無其他確切證據足資
    證明被告甲○○與吳東霖有詐欺之犯意聯絡下，自難認被告
    甲○○有與吳東霖共同為詐欺犯行。又起訴事實以吳東霖以
    陳棕樺名義，委託天廣告公司拍攝廣告及多次委託大仲公
    司印製王將系列藥品包裝盒部分，告訴人程淑蘭雖於偵訊及
    原審審理中指稱伊是天公司之負責人，自87年5月起，與
    仙凡公司自稱陳萬紫之吳東霖生意往來，從87年10月下旬就
    開始收不到錢，吳東霖、仙凡公司所拿來支付的都是人頭票
    ，總數約5千多萬元，後來跳票總計4750萬2126元等語，並
    有陳萬紫名片、委託拍攝製作廣告合約書、演員拍攝協議書
    、積欠帳款明細、支票及退票理由單在卷可參；告訴人程淑
    蘭固又於原審證稱伊在仙凡公司簽合約時候，有看到甲○○
    在公司辦公室，吳東霖（陳萬紫）有介紹甲○○是他太太，
    是仙凡公司及恆瑞公司之負責人，簽合約時甲○○也在會議
    室云云（見原審卷四第248頁背面）。然依上開合約書及演
    員拍攝協議書所載，簽立日期分別為87年5月13日、同年4月
    22日，當時仙凡公司、恆瑞公司負責人均非被告甲○○（於
    87年9月14日負責人始均變更為甲○○），此有仙凡公易及
    恆瑞公司之變更登記事項卡影本可佐（見90年度偵字第2552
    號卷第123至126頁），則告訴人程淑蘭指述吳東霖介紹被告
    甲○○為仙凡公司及恆瑞公司之負責人乙情云云，已與事實
    不合；且倘被告甲○○於簽約時在場，其並身為仙凡公司及
    恆瑞公司之負責人，然告訴人程淑蘭卻表示其於簽合約時並
    沒有表示任何意見（見原審卷四第248頁背面），此顯與一
    般公司交易常情不符，復參酌告訴人程淑蘭並到庭證稱伊沒
    有跟被告甲○○接觸過，只有很少的時候會在辦公室看到甲○○，是到最後票已經到期後，換票的時候，甲○○有拿票
    給伊過，大多數是吳東霖本人拿給伊，由伊本人簽收，甲○○出現在吳東霖身邊時，不會跟我們洽商，只有打招呼，聽
    我們洽談事情等情（見原審卷四第24 9頁及背面），及佐以
    被告甲○○與吳東霖兩人為同居之關係，被告甲○○出現在
    仙凡公司辦公室及吳東霖之身邊，並不代表即係與吳東霖有
    何詐欺之犯意聯絡，是由告訴人程淑蘭上開所述可知，實際
    與天公司洽談生意及簽約之人應係吳東霖，並非被告甲○○無疑，則被告甲○○雖於簽合約時在場，然其既未表示意
    見，且依其當時並非公司之負責人，則其對於吳東霖於簽約
    當時有無自始即對告訴人程淑蘭存有詐欺之意，而與之有共
    同之犯意聯絡，顯非無疑，尚無法據此遽為被告甲○○有共
    同涉犯詐欺犯行之認定。另告訴人丁○○固於偵訊及原審證
    稱伊是大仲公司之負責人，自88年與吳東霖往來，他以仙凡
    公司陳萬紫名義委託伊作包裝盒，吳東霖所交付之私人客票
    均退票，之後以客票換票亦遭退票等語，並有支票及退票理
    由單在卷可稽，然依告訴人丁○○於原審明確證稱支票及換
    票都是吳東霖交給伊的，甲○○並沒有拿票給伊，亦無與伊
    接洽過生意，伊沒有見過甲○○等情（見原審卷四第169頁
    背面），且依卷附之支票及退票理由單，亦無被告甲○○之
    簽名或背書（見90年度偵字第2552號卷第100至102頁），足
    認公訴人指述吳東霖有透過被告甲○○開立支票交予告訴人
    丁○○云云，與事實不符，自難僅憑被告甲○○曾擔任仙凡
    公司之名義負責人，即遽論其與吳東霖有共同詐欺之犯行。
    再起訴事實以吳東霖以陳棕樺名義，於88年9月20日，向強
    霸公司訂購私版彩色日曆1批部分，告訴人己○○固於偵訊
    、原審審理中指稱吳東霖以陳棕樺名義，於88年9月20日向
    強霸公司訂購彩色日曆一批，伊當時係與吳東霖接洽及簽約
    ，到仙凡公司時簽約時有見到甲○○，於同年11月10日交貨
    予吳東霖，並由仙凡公司開立面額共198萬元之支票及客票
    ，以郵寄方式支付，其中僅12萬元支票兌現，其餘部分事後
    換票3、4次均未兌現，共計損失186萬元等語。惟依告訴人
    己○○上開所述，其既係與吳東霖接洽生意及簽約，並非被
    告甲○○，且依告訴人己○○於原審之證稱簽約時是已經聯
    絡好了，甲○○有在場，並沒有參與討論，伊亦無就上開生
    意與甲○○有接洽交涉過，事後換票是跟吳東霖聯絡等情（
    見原審卷四第157頁、第160頁背面），參以觀諸告訴人己○○所提之支票及退票理由單，亦無被告甲○○之簽名或背書
    （見89年度發查字第1360號卷第6至14頁），足見告訴人己○○指訴其受到詐騙乙情，縱然為真，實際上亦係遭到吳東
    霖施以詐術所致，並非被告甲○○所為。佐以告訴人己○○
    自承其係因被告甲○○與吳東霖為未登記之夫妻關係，且被
    告甲○○為仙凡公司之股東，始對被告甲○○提起告訴等語
    （見90年度偵字第3669號卷第22頁背面、原審卷四第161頁
    背面），可見告訴人己○○之所以對被告甲○○提出詐欺告
    訴，無非係基於被告甲○○與吳東霖兩人之夫妻關係所為個
    人主觀上之臆測，尚乏積極事證足以證明被告甲○○與吳東
    霖有何詐欺之犯意聯絡及行為分擔，自難僅憑被告甲○○於
    簽約當時在場，即遽論其與吳東霖有何共同詐欺之犯行。至
    於告訴人己○○雖表示被告甲○○當時在場有殺價云云，然
    告訴人己○○與吳東霖簽約時是已經聯絡好了，其至仙凡公
    司簽約時被告甲○○並未參與討論簽約事宜，已據告訴人己○○證述明確如前，則被告甲○○既未參與簽約討論事宜，
    其有無殺價之行為，核與其是否獲悉吳東霖存有詐欺之意而
    與之有犯意聯絡，並無必然之關係，尚難執此遽為被告甲○○不利之認定。綜上所述，本件依公訴人所提出之證據，均
    尚不足以證明被告甲○○與吳東霖有共同為前開偽造文書或
    詐欺之犯行，被告甲○○上開所辯尚非無據。此外，綜觀本
    件卷證資料，亦無其他積極證據足以證明被告甲○○有公訴
    人所指之犯行，揆諸前揭規定及說明，既不能證明被告甲○○犯罪，自應為其無罪之諭知。
三、原審以無具體證據足資證明被告甲○○有公訴人所指之犯行
    而諭知無罪，經核並無不合。公訴人上訴意旨以證人己○○
    、戊○○、程淑蘭之證詞，足認被告甲○○確有實際參與恆
    瑞公司及仙凡公司之經營，並與相關客戶有業務上往來，對
    吳東霖用以詐欺票據亦曾經手處理，其確與吳東霖有犯意聯
    絡、行為分擔等。惟按為貫徹無罪推定原則，檢察官對於被
    告之犯罪事實，應負實質舉證責任。刑事訴訟法修正後第16
    1條第1項規定「檢察官就被告犯罪事實，應負舉證責任，並
    指出證明之方法」，明訂檢察官舉證責任之內涵，除應盡「
    提出證據」之形式舉證責任（參照本法修正前增訂第163條
    之立法理由謂「如認檢察官有舉證責任，但其舉證，仍以使
    法院得有合理的可疑之程度為已足，如檢察官提出之證據，
    已足使法院得有合理的可疑，其形式的舉證責任已盡．．．
    」）外，尚應「指出其證明之方法」，用以說服法院，使法
    官「確信」被告犯罪構成事實之存在。此「指出其證明之方
    法」，應包括指出調查之途徑，與待證事實之關聯及證據之
    證明力等事項。同條第2、3、4項，乃新增法院對起訴之審
    查機制及裁定駁回起訴之效力，以有效督促檢察官善盡實質
    舉證責任，藉免濫行起訴。刑事訴訟法修正後第163條釐訂
    法院與檢察官調查證據責任之分際，一方面揭櫫當事人調查
    證據主導權之大原則，並充分保障當事人於調查證據時，訊
    問證人、鑑定人或被告之權利（同條第1項）；另一方面例
    外規定法院「得」及「應」依職權調查證據之補充性，必待
    當事人舉證不足時，法院始自動依職權介入調查，以發見真
    實（同條第2項）；再增訂法院依職權調查證據前，應踐行
    令當事人陳述意見之程序（同條第3項），以貫徹尊重當事
    人查證之主導意見，確保法院補充介入之超然、中立。本件
    證人己○○雖曾證稱簽約的時候被告有在仙凡公司，也有參
    與殺價云云，惟其亦證稱：「（從頭到尾甲○○就這筆生意
    有無跟你交涉過？）沒有，都是簽約那時他們在公司這樣而
    已」等語（見原審卷四第160頁反面），則被告甲○○是否
    確有參與仙凡公司向己○○訂購日曆一事，證人己○○前後
    所述不一，已難遽信。又證人戊○○雖於原審證稱在嘉義簽
    約時甲○○有去等語，惟仙凡公司係經營藥物販賣事宜，此
    有販賣業藥商許可執照在卷可稽，則依當時既為一般正常的
    商業交易情況，被告甲○○於簽約時雖有在場，然是否知悉
    吳東霖於簽約當時有無自始對告訴人戊○○存有詐欺之意，
    而與吳東霖有共同之犯意聯絡，並非無疑；再證人程淑蘭雖
    證稱在仙凡公司簽合約時候，有看到甲○○在公司辦公室，
    吳東霖有介紹甲○○是他太太，是仙凡公司及恆瑞公司之負
    責人云云，然依證人程淑蘭所提合約書及演員拍攝協議書所
    載，簽立日期分別為87年5月13日、同年4月22日，當時仙凡
    公司、恆瑞公司負責人均非被告甲○○（於87年9月14日負
    責人始均變更為甲○○），此有仙凡公易及恆瑞公司之變更
    登記事項卡影本可佐，則告訴人程淑蘭指述吳東霖介紹被告
    甲○○為仙凡公司及恆瑞公司之負責人乙情云云，已與事實
    不合；且證人程淑蘭於原審審理時亦證稱：「（簽這份合約
    的時候，甲○○有表示任何意見嗎？）沒有」（見原審卷四
    第248頁反面），倘被告甲○○於簽約時在場，其並身為仙
    凡公司及恆瑞公司之負責人，何以於簽合約時沒有表示任何
    意見，此顯與一般公司交易常情不符及佐以被告甲○○與吳
    東霖兩人為同居之關係，被告甲○○出現在仙凡公司辦公室
    及吳東霖之身邊，並不代表即係與吳東霖有何詐欺之犯意聯
    絡。又證人侯雪娥於原審審理時證稱：「（他有去仙凡公司
    幫忙嗎？）沒有，我是沒有看過她」、「（公司開票付款付
    錢會經過甲○○嗎？）不會．．．」（見原審卷四第60頁）
    ；證人乙○○於原審審理時亦證稱：「（在你去仙凡公司的
    時候，有無印象有見過甲○○？）沒有印象，那時候公司就
    只有二、三位小姐，我大約只接觸到吳東霖及會計，其他人
    我沒有注意」（見原審卷四第118頁反面）；證人丁○○於
    原審審理時證稱：「（甲○○有無拿票給你過？）沒有」、
    「（有無跟你接洽過任何生意？）沒有，我也沒有見過庭上
    的甲○○」等語（見原審卷四第169頁反面）；足認被告甲○○雖掛名為公司負責人，然對公司之經營決策、對外所為
    之買賣合約行為皆未實際參與亦無決定之權限，自難因其曾
    與吳東霖一同出現於簽約現場，即認其就公訴人所指之犯行
    與吳東霖有犯意聯絡或行為分擔。而證據之取捨與證據之證
    明力如何，均屬事實審法院得自由裁量、判斷之職權，茍其
    此項裁量、判斷，並不悖乎通常一般人日常生活經驗之定則
    或論理法則，又於判決內論敘其何以作此判斷之心證理由者
    ，即不得任意指摘其為違法。茲原判決已詳敘就卷內證據調
    查之結果，而為綜合判斷、取捨，認公訴人所提證據均不足
    證明被告有公訴人所指之上開犯行，其得心證的理由已說明
    甚詳，且所為論斷從形式上觀察，亦難認有違背經驗法則、
    論理法則，或有其他違背法令之情形，公訴人提起上訴，仍
    執前開情詞而為爭執，指摘原判決不當，自難認有理由，應
    予以駁回。
據上論斷，應依刑事訴訟法第368條判決如主文。
本案經檢察官黃全祿到庭執行職務。
中    華    民    國    99    年    5     月    11    日
                  刑事第二十三庭  審判長法  官  許宗和
                                        法  官  沈君玲
                                        法  官  潘進柳
以上正本證明與原本無異。
檢察官如不服本判決，應於收受送達後10日內向本院提出上訴書
狀，其未敘述上訴之理由者並得於提起上訴後10日內向本院補提
理由書（均須按他造當事人之人數附繕本）「切勿逕送上級法院
」。
                                        書記官  吳鎮鑫
中    華    民    國    99    年    5     月    19    日

司法院資訊處製作；財團法人民間司法改革基金會備份。
